---
title: "Taller_1_Biología_Computacional (Análisis de ocurrencias GBIF Staphylococcus)"
author: "Brahyan_Muñoz"
date: "2026-02-10"
output: html_document
---

En Colombia, Staphylococcus aureus es un patógeno de gran importancia en salud pública porque causa con frecuencia infecciones de piel, tejidos blandos y cuadros más graves en hospitales, y porque muchas de sus cepas han desarrollado resistencia a antibióticos, especialmente a la meticilina (MRSA). En Medellín y su área metropolitana, esta bacteria es relevante tanto en el ámbito hospitalario como comunitario, donde se ha evidenciado colonización en personas sanas y en pacientes con factores de riesgo, lo que facilita su transmisión. Su presencia constante y su resistencia antimicrobiana hacen necesario fortalecer la vigilancia epidemiológica, las medidas de control de infecciones y el uso adecuado de antibióticos en la región.

```{r scapto, echo=FALSE}
# definimos como directorio de trabajo la carpeta creada
setwd("C:/Users/brahy/Biologia_Computacional/Proyecto_S_aureus")
# leemos los datos descargados y guardados
gbif_data <- read.csv(
  "Datos_S.aureus.csv",
  row.names = NULL, #necesario para que no numere las filas 
  stringsAsFactors = FALSE, 
  sep = "\t" #la separación de columnas es tipo "tab"
)

#gbif_data <- read_csv("Datos_S.aureus.csv")

#Cuantas especies hay?
tabla_sp <- table(gbif_data$species)

```

## Incluir Gráficos

Cuantas especies de este género se reportan en la base de datos?  

```{r barplot, echo=FALSE}
# Ajustar márgenes (más espacio abajo para los nombres)
par(mar = c(10, 5, 4, 2))

barplot(
tabla_sp,
las = 2, # etiquetas verticales
col = "#B3DFD6", 
border = "black", 
main = "Ocurrencias de staphylococcus por especie (GBIF)",
ylab = "Número de registros",
cex.names = 0.9, # tamaño de nombres en eje X
cex.axis = 0.9, # tamaño de números
cex.lab = 1.1, # tamaño etiquetas de ejes
cex.main = 1.2 # tamaño del título
)

```